---
title: "Proyecto Integrador: Clasificación Supervisada"
subtitle: "Predicción de suscripción a depósito a plazo — Bank Marketing"
author: "Alex Astudillo, Martina Bedwell, Sebastián Quintolén, Valentina Quiroz, Izaak Ulloa"
date: "`r Sys.Date()`"
lang: es-CL
output:
  html_document:
    toc: true
    toc_depth: 3
    number_sections: true
    theme: cosmo
---

```{r setup, include=FALSE}
knitr::opts_chunk$set(
  echo = TRUE,
  message = FALSE,
  warning = FALSE,
  fig.width = 8,
  fig.height = 5,
  fig.align = "center",
  out.width = "90%",
  comment = "#>"
)

options(digits = 4)
```

<!--
  Este archivo sigue la estructura de la plantilla de referencia del curso
  (14 secciones numeradas + Referencias + Anexos A-D), consistente con la
  Guía de Informe y la Rúbrica. El código de cada sección se migró
  verbatim desde trabajo_aplicada_1.Rmd (ya corregido y probado); solo se
  reorganizó bajo los encabezados correspondientes.
-->

# Resumen ejecutivo {-}

Este proyecto aborda la decisión de a qué clientes de un banco retail
portugués contactar telefónicamente para ofrecer un depósito a plazo,
dado un equipo de agentes con capacidad limitada. La clase positiva es
la suscripción del producto (`y = "yes"`). Se compararon ocho familias
de modelos (baseline, regresión logística, KNN, SVM lineal, SVM con
kernel RBF, árbol de clasificación, Random Forest y Gradient Boosting)
bajo validación cruzada estratificada de 5 folds, con balanceo de
clases y estandarización aplicados exclusivamente dentro de cada fold.

Se seleccionó **Gradient Boosting** como sistema final, con umbral de
decisión determinado por el índice de Youden (m* = 0.4874) sobre las
predicciones de validación cruzada, tras confirmar que este criterio
supera consistentemente a un umbral basado en costos bajo distintos
supuestos de razón CF_N/CF_P (2 a 10), debido a una calibración
imperfecta de las probabilidades inducida por el down-sampling.

Evaluado una única vez sobre el conjunto de test, el sistema alcanza
AUC ≈ 0.78 y Sensibilidad de 62.1%, frente a 0% del baseline no
informativo. La política resultante ejecuta 1.664 llamadas de 8.234
clientes en test, capturando la mayoría de las ventas potenciales con
una fracción del esfuerzo de contacto total.

**Condición de uso:** el sistema fue entrenado y validado sobre datos
de 2008–2010 de una única institución; su desempeño reportado
corresponde a una cota optimista frente a un despliegue prospectivo, y
depende fuertemente de indicadores macroeconómicos agregados, por lo
que requiere monitoreo activo ante cambios de contexto económico (ver
Sección 13).

# Problema y objetivos

## Contexto y decisión

El equipo de marketing directo de un banco retail debe decidir, con
recursos de contacto limitados, a qué clientes llamar para ofrecerles
un depósito a plazo. Esta es una decisión de clasificación porque
requiere anticipar, antes del contacto, si un cliente aceptará o no el
producto, y así **priorizar el uso del tiempo de los agentes** —un
problema de asignación de recursos escasos bajo incertidumbre, propio
de la Ingeniería Industrial.

## Unidad de observación, clases y horizonte

- **Unidad de observación:** un contacto telefónico a un cliente en el
  marco de una campaña de marketing directo.
- **Clases:** `y ∈ {"no", "yes"}`. **Clase positiva: `"yes"`** (el
  cliente suscribe el depósito a plazo).
- **Instante de corte:** el momento inmediatamente anterior a realizar
  la llamada (ver Sección 4 para el detalle de qué información existe
  en ese instante).
- **Horizonte:** el resultado de la llamada actual (no se proyecta más
  allá del contacto vigente).
- **Población objetivo:** clientes de la cartera del banco susceptibles
  de ser contactados en una campaña de depósitos a plazo.

## Costos de los errores y capacidad

- **Falso positivo (FP):** se predice que el cliente aceptará, pero no
  acepta → se gasta tiempo de un agente y costo operativo de la llamada
  sin retorno.
- **Falso negativo (FN):** se predice que el cliente no aceptará, pero
  sí habría aceptado → se pierde una venta potencial (ingreso no
  percibido).
- **Costos asumidos:** CF_P = 1, CF_N = 5 (el valor de una venta
  perdida se supone 5 veces el costo de una llamada sin resultado),
  con análisis de sensibilidad para razones entre 2 y 10 (Sección 10).
- **Restricción de capacidad:** el equipo de agentes no puede contactar
  a la totalidad de la cartera; el sistema debe priorizar un subconjunto
  de clientes, no maximizar cobertura.

## Objetivos

**Objetivo general:** construir y seleccionar, mediante un protocolo
riguroso de validación, un sistema de clasificación que apoye la
decisión de a qué clientes contactar, superando a un baseline no
informativo en la detección de clientes con probabilidad real de
aceptar el producto.

**Objetivos específicos:**

1. Comparar ocho familias de modelos de clasificación bajo el mismo
   protocolo de validación cruzada de 5 folds, con balanceo de clases y
   estandarización aplicados exclusivamente dentro de cada fold.
2. Seleccionar un umbral de decisión operacional comparando el índice
   de Youden contra un umbral basado en costos (CF_P=1, CF_N=5), con
   análisis de sensibilidad a este supuesto.
3. Auditar el desempeño del sistema seleccionado en al menos un
   subgrupo operacional relevante (mes de contacto), caracterizando sus
   falsos positivos y falsos negativos.

# Búsqueda y descripción del dataset

## Proceso de búsqueda y alternativa descartada

Como equipo se evaluaron datasets de dominios cercanos a Ingeniería
Industrial (mantenimiento predictivo, fraude con tarjetas, entre otros)
antes de optar por **Bank Marketing** del UCI Machine Learning
Repository, por tres criterios: (1) licencia clara y sin ambigüedad,
(2) datos reales de una operación de negocio (no sintéticos), y (3) al
menos 8 predictores disponibles al instante de decisión.

**Alternativa considerada y descartada:** existen múltiples copias
("mirrors") de este dataset en Kaggle (ej.
`prakharrathi25/banking-dataset-marketing-targets`). Se descartaron
como fuente principal porque su licencia está etiquetada de forma
inconsistente —ese mirror en particular aparece marcado como "CC0:
Dominio Público", contradiciendo la licencia real (CC BY 4.0, que sí
exige atribución)—, y no cuentan con DOI ni versionado estable.

## Fuente, licencia y condiciones de uso

- **Fuente:** UCI Machine Learning Repository, "Bank Marketing" (ID 222).
- **URL permanente:** https://archive.ics.uci.edu/dataset/222/bank+marketing
- **DOI:** 10.24432/C5K306
- **Autores:** S. Moro, P. Cortez, P. Rita.
- **Licencia:** Creative Commons Attribution 4.0 International (CC BY 4.0).
- **Fecha de acceso:** 16 de julio de 2026.
- **Citación:** Moro, S., Cortez, P., & Rita, P. (2014). A Data-Driven
  Approach to Predict the Success of Bank Telemarketing. *Decision
  Support Systems*, 62, 22–31.
- Diccionario completo de variables en `DATASET_README.md`.

## Población, período y variables

- **Población:** clientes contactados telefónicamente por un banco
  retail portugués.
- **Período:** mayo de 2008 a noviembre de 2010.
- **Tamaño:** 41.188 observaciones × 21 columnas.
- **Prevalencia:** 11.27% "yes" / 88.73% "no".
- **Variables:** 21 atributos originales, agrupados en demográficos,
  financieros, de campaña previa e indicadores macroeconómicos (ver
  diccionario completo en `DATASET_README.md`).

# Calidad de datos, etiquetas y análisis exploratorio

## Auditoría de calidad

```{r librerias}
paquetes <- c(
  "tidyverse", "caret", "janitor", "e1071", "kernlab", "rpart",
  "rpart.plot", "pROC", "scales", "knitr", "ROSE", "PRROC",
  "MLmetrics", "broom", "doParallel", "gbm"
)

nuevos <- paquetes[!(paquetes %in% installed.packages()[, "Package"])]
if (length(nuevos) > 0) {
  install.packages(nuevos)
}

invisible(lapply(paquetes, library, character.only = TRUE))
```

```{r carga}
ruta <- "bank-additional-full.csv"

if (!file.exists(ruta)) {
  stop(
    "No se encontró ", ruta, ". ",
    "Debe estar en la misma carpeta que este archivo .Rmd."
  )
}

datos <- read.csv2(ruta, header = TRUE)

head(datos)
str(datos)
```

```{r calidad}
colSums(is.na(datos))
sapply(datos, function(x) sum(x == "unknown"))

sum(duplicated(datos))
datos <- datos[!duplicated(datos), ]
sum(duplicated(datos))

range(datos$age)
range(datos$campaign)
range(datos$pdays)

table(datos$y)
prop.table(table(datos$y))
```

```{r conversion}
vars_numeric <- c("emp.var.rate", "cons.price.idx", "cons.conf.idx",
                   "euribor3m", "nr.employed")

datos[vars_numeric] <- lapply(datos[vars_numeric],
                               function(x) as.numeric(as.character(x)))

str(datos[vars_numeric])

datos <- datos %>% select(-duration)

datos$y <- factor(datos$y, levels = c("no", "yes"))

str(datos)
```

Se removieron 12 duplicados exactos del conjunto fuente. Las variables
continuas con delimitador decimal europeo (`emp.var.rate`,
`cons.price.idx`, `cons.conf.idx`, `euribor3m`, `nr.employed`) se
reconvirtieron a tipo numérico. La categoría `"unknown"` en variables
financieras (`default`, `housing`, `loan`) se mantuvo como un nivel
explícito, ya que puede reflejar un patrón conductual (cliente que no
declara su situación crediticia), no un dato faltante al azar.

## Prevalencia y distribución de clases

```{r eda-target}
ggplot(datos, aes(y)) +
  geom_bar()
```

La distribución de la clase respuesta refleja un desbalance severo:
36.536 registros negativos y 4.640 positivos, prevalencia de 11.27%.

```{r eda-month}
ggplot(datos, aes(month)) +
  geom_bar()
```

```{r eda-age}
ggplot(datos, aes(age)) +
  geom_histogram(bins = 30)
```

```{r eda-prevalencia-mes}
prop.table(table(datos$month, datos$y), 1)
```

Clientes contactados en periodos con baja tasa Euribor o con
antecedente de suscripción previa (`poutcome = "success"`) presentan
tasas de conversión superiores al 60%. Los meses más equilibrados son
diciembre, marzo, octubre y septiembre; el resto mantiene el desbalance
general (~90% "no").

## Decisiones derivadas del EDA

Se detectó que `duration` (duración de la llamada) constituye un caso
crítico de Data Leakage, ya que solo se conoce al finalizar el contacto
comercial — se decide eliminarla permanentemente del pipeline de
predicción (ver Sección 4). Asimismo, el drift de prevalencia observado
entre meses motiva la discusión de partición temporal vs. aleatoria en
la Sección 5, y a `month` como candidato de auditoría de subgrupo en la
Sección 12.

# Instante predictivo y construcción del target

## Instante de corte y horizonte

El instante de decisión es **antes de realizar la llamada**. En ese
momento el banco dispone de las variables sociodemográficas del
cliente, el historial de contactos previos (`campaign`, `pdays`,
`previous`, `poutcome`) y los indicadores socioeconómicos vigentes
(`emp.var.rate`, `cons.price.idx`, `cons.conf.idx`, `euribor3m`,
`nr.employed`). El horizonte de predicción es el resultado de la
llamada actual.

## Regla de construcción de las clases

`y` se construye directamente del registro histórico de la campaña: si
el cliente contrató o no el depósito luego de la llamada, sin necesidad
de definir un horizonte de observación adicional.

## Riesgos de fuga y errores de etiquetado

No existe documentación oficial de UCI que indique casos de llamadas
interrumpidas o sin respuesta definitiva antes de asignar `y`; se
asume que cada fila representa un contacto con un desenlace binario ya
resuelto (acepta / no acepta) al momento de finalizar la llamada. Los
casos con `duration = 0` (posibles cortes inmediatos o buzones de voz)
quedan naturalmente excluidos del riesgo de fuga al eliminar `duration`
del modelamiento, pero podrían representar una categoría distinta de
"no" que no se distingue explícitamente en los datos.

No hay evidencia de retraso entre el contacto y el registro del
resultado: `y` parece corresponder al desenlace inmediato de cada
llamada, sin una ventana de seguimiento posterior (por ejemplo, no se
registra si un cliente que aceptó luego revocó la contratación).

**Riesgo de dependencia entre observaciones:** el dataset no incluye un
identificador único de cliente. Dado que `pdays` y `previous` indican
contactos anteriores, es probable que un mismo cliente aparezca en
múltiples filas a lo largo de distintas campañas. Este proyecto asume
independencia entre observaciones, lo cual es una simplificación: los
modelos podrían estar viendo, sin saberlo, múltiples registros de un
mismo cliente repartidos entre entrenamiento y validación/test,
introduciendo una fuga leve de información específica del cliente (no
solo del instante temporal). Se documenta como limitación no resuelta
en este proyecto.

# Partición y resampling

## Diseño de la partición

```{r particion}
set.seed(123)

indices_train <- createDataPartition(datos$y, p = 0.8, list = FALSE)

train <- datos[indices_train, ]
test  <- datos[-indices_train, ]

cat("\n=== PREVALENCIA EN TRAIN ===\n")
print(prop.table(table(train$y)))

cat("\n=== PREVALENCIA EN TEST ===\n")
print(prop.table(table(test$y)))
```

Se utiliza partición **aleatoria estratificada** (80/20), que mantiene
la proporción de clases original en ambos conjuntos.

**Justificación frente a la alternativa temporal:** se evaluó también
una partición temporal (entrenar con los primeros meses de campaña,
evaluar sobre los más recientes), motivada por el drift de prevalencia
detectado en el EDA. Se comparó el AUC de un modelo de control
(regresión logística) bajo ambos esquemas: **0.775 con partición
aleatoria vs. 0.714 con partición temporal**. Se optó por mantener la
partición aleatoria estratificada por tres razones: (1) el cronograma
del proyecto no permitía reentrenar las ocho familias de modelos con
validación *rolling-origin* sin comprometer la profundidad del análisis
de calibración, umbral y subgrupos; (2) los folds rolling-origin
resultantes son de tamaño muy desigual, introduciendo alta varianza en
la selección de hiperparámetros; y (3) el bloque de test temporal
presenta una prevalencia de ~44.5%, sugiriendo un régimen de campaña
particular y transitorio, no necesariamente más representativo de la
variabilidad natural entre clientes que este proyecto busca modelar.
Se reconoce esta decisión como una limitación real (ver Sección 13).

## Esquema de validación

Validación cruzada de 5 folds sobre `train`, con balanceo de clases y
estandarización recalculados dentro de cada fold (ver Sección 6). El
criterio de selección de hiperparámetros es ROC-AUC.

## Protección del conjunto de test

`test` permanece congelado desde este punto: no se usa para elegir
modelo, hiperparámetros, calibración ni umbral. Se abre una única vez
en la Sección 11.

# Preparación de datos y tratamiento del desbalance

## Preprocesamiento

```{r dummy}
dummy_banco <- dummyVars(
  y ~ .,
  data = train,
  fullRank = TRUE
)

x_train <- predict(dummy_banco, newdata = train) %>% as.data.frame()
x_test  <- predict(dummy_banco, newdata = test)  %>% as.data.frame()

cols_train <- colnames(x_train)
cols_test  <- colnames(x_test)

faltan <- setdiff(cols_train, cols_test)
sobran <- setdiff(cols_test, cols_train)

if (length(faltan) > 0) {
  for (col in faltan) {
    x_test[[col]] <- 0
  }
}
if (length(sobran) > 0) {
  x_test <- x_test[, !(colnames(x_test) %in% sobran), drop = FALSE]
}
x_test <- x_test[, cols_train, drop = FALSE]

cat("¿Coinciden los nombres? ", identical(colnames(x_train), colnames(x_test)), "\n")

y_train <- train$y
y_test  <- test$y

cat("Cantidad de predictores después de crear variables dummy:\n")
ncol(x_train)
```

```{r estandarizacion}
preproc <- preProcess(
  x_train,
  method = c("center", "scale")
)

x_train_std <- predict(preproc, x_train)
x_test_std  <- predict(preproc, x_test)

summary(x_train_std[, 1:6])
```

## Estrategia de desbalance

```{r control-cv}
# sampling = "down" aplica down-sampling automáticamente SOLO dentro de
# cada fold de entrenamiento, dejando el fold de validación con la
# prevalencia real.
control <- trainControl(
  method = "cv",
  number = 5,
  classProbs = TRUE,
  summaryFunction = twoClassSummary,
  savePredictions = "final",
  sampling = "down"
)

print(control)
```

## Implementación sin leakage

**Nota metodológica:** los ocho modelos entrenados en la Sección 7 usan
`preProcess = c("center","scale")` como argumento de `train()` (no el
`x_train_std` calculado arriba), de forma que caret recalcula el
centrado/escalado **dentro de cada fold** de validación cruzada,
evitando la fuga de información hacia el fold de validación que
tendría usar un `x_train_std` calculado una sola vez sobre todo
`train`. Del mismo modo, el balanceo de clases (`sampling = "down"`) se
aplica exclusivamente dentro de cada fold de entrenamiento, nunca antes
de la partición ni sobre `train` completo.

# Modelos evaluados y ajuste de hiperparámetros

## Baseline y regresión logística

```{r baseline}
clase_mayoritaria <- names(which.max(table(y_train)))
cat("Clase mayoritaria en train:", clase_mayoritaria, "\n")

pred_baseline <- factor(
  rep(clase_mayoritaria, length(y_test)),
  levels = c("no", "yes")
)

cm_baseline <- confusionMatrix(pred_baseline, y_test, positive = "yes")
print(cm_baseline)

cat("\nAccuracy baseline:", round(cm_baseline$overall["Accuracy"], 4), "\n")
cat("Sensibilidad baseline:", round(cm_baseline$byClass["Sensitivity"], 4), "\n")
```

```{r logit-cv}
set.seed(123)

glm_fit <- train(
  y ~ .,
  data = train,
  method = "glm",
  family = "binomial",
  metric = "ROC",
  trControl = control,
  preProcess = c("center", "scale")
)

print(glm_fit)
```

```{r evaluacion}
pred_logit <- predict(glm_fit, newdata = test)
prob_logit <- predict(glm_fit, newdata = test, type = "prob")[, "yes"]

cm_logit <- confusionMatrix(pred_logit, test$y, positive = "yes")
print(cm_logit)

roc_logit <- roc(test$y, prob_logit, levels = c("no", "yes"), direction = "<")
auc_logit <- auc(roc_logit)
cat("AUC Regresión Logística:", round(auc_logit, 4), "\n")

plot(roc_logit, col = "blue", lwd = 3, main = "ROC - Regresión Logística")
text(0.8, 0.2, paste("AUC =", round(auc_logit, 3)), col = "blue", cex = 1.2)
```

El baseline logra ~89% de Accuracy solo por predecir siempre "no", con
Sensibilidad 0. La regresión logística alcanza AUC ≈ 0.775; variables
más significativas: `contact`, `emp.var.rate`, `cons.price.idx`,
`month`, `poutcome`, `campaign`, `previous`.

## KNN

```{r knn-cv}
set.seed(123)

knn_fit <- train(
  y ~ .,
  data = train,
  method = "knn",
  metric = "ROC",
  trControl = control,
  preProcess = c("center", "scale"),
  tuneGrid = expand.grid(k = seq(3, 51, by = 4))
)

print(knn_fit)
plot(knn_fit, main = "ROC de validación cruzada según k (KNN)")
```

```{r knn-eval}
pred_knn <- predict(knn_fit, newdata = test)
prob_knn <- predict(knn_fit, newdata = test, type = "prob")[, "yes"]

cm_knn <- confusionMatrix(pred_knn, test$y, positive = "yes")
print(cm_knn)

roc_knn <- roc(test$y, prob_knn, levels = c("no", "yes"), direction = "<")
auc_knn <- auc(roc_knn)
cat("AUC KNN:", round(auc_knn, 4), "\n")

plot(roc_knn, col = "darkgreen", lwd = 3, main = "ROC - KNN")
text(0.8, 0.2, paste("AUC =", round(auc_knn, 3)), col = "darkgreen", cex = 1.2)
```

`k=47` (grilla ampliada desde `seq(3,25,2)` tras confirmar que el
óptimo no quedaba en el borde). AUC ≈ 0.763, consistente con la
"maldición de la dimensionalidad" en 51 predictores tras dummies.

## SVM lineal y con kernel

```{r svm}
set.seed(123)

nucleos_disponibles <- detectCores() - 1
cl <- makeCluster(nucleos_disponibles)
registerDoParallel(cl)

svm_lineal <- train(
  y ~ .,
  data = train,
  method = "svmLinear",
  metric = "ROC",
  trControl = control,
  preProcess = c("center", "scale"),
  tuneGrid = expand.grid(C = c(0.01, 0.1, 1, 10))
)

stopCluster(cl)
registerDoSEQ()

print(svm_lineal)
plot(svm_lineal, main = "ROC de validación cruzada según C (SVM lineal)")
```

```{r eval}
pred_svm_lineal <- predict(svm_lineal, newdata = test)
prob_svm_lineal <- predict(svm_lineal, newdata = test, type = "prob")[, "yes"]

cm_svm_lineal <- confusionMatrix(pred_svm_lineal, test$y, positive = "yes")
print(cm_svm_lineal)

roc_svm_lineal <- roc(test$y, prob_svm_lineal, levels = c("no", "yes"), direction = "<")
auc_svm_lineal <- auc(roc_svm_lineal)
cat("AUC SVM lineal:", round(auc_svm_lineal, 4), "\n")

plot(roc_svm_lineal, col = "steelblue", lwd = 3, main = "ROC - SVM lineal")
text(0.8, 0.2, paste("AUC =", round(auc_svm_lineal, 3)), col = "steelblue", cex = 1.2)
```

```{r svm-ker}
library(doParallel)
nucleos_disponibles <- detectCores() - 1
cl <- makeCluster(nucleos_disponibles)
registerDoParallel(cl)

set.seed(123)

svm_rbf <- train(
  y ~ .,
  data = train,
  method = "svmRadial",
  metric = "ROC",
  trControl = control,
  preProcess = c("center", "scale"),
  tuneGrid = expand.grid(sigma = c(0.01, 0.05), C = c(0.5, 1))
)

stopCluster(cl)
registerDoSEQ()

print(svm_rbf)
plot(svm_rbf, main = "ROC de validación cruzada (SVM RBF)")
```

```{r eval-svm-ker}
pred_svm_rbf <- predict(svm_rbf, newdata = test)
prob_svm_rbf <- predict(svm_rbf, newdata = test, type = "prob")[, "yes"]

cm_svm_rbf <- confusionMatrix(pred_svm_rbf, test$y, positive = "yes")
print(cm_svm_rbf)

roc_svm_rbf <- roc(test$y, prob_svm_rbf, levels = c("no", "yes"), direction = "<")
auc_svm_rbf <- auc(roc_svm_rbf)
cat("AUC SVM RBF:", round(auc_svm_rbf, 4), "\n")

plot(roc_svm_rbf, col = "purple", lwd = 3, main = "ROC - SVM RBF")
text(0.8, 0.2, paste("AUC =", round(auc_svm_rbf, 3)), col = "purple", cex = 1.2)
```

SVM lineal: `C=0.1`, AUC ≈ 0.756. SVM RBF: `sigma=0.01, C=1` (grilla
acotada por tiempo), AUC ≈ 0.766.

**Nota de reproducibilidad:** en algunas ejecuciones, el ajuste interno
de calibración de probabilidades de `kernlab` puede generar valores
`NA` en algún fold cuando el submuestreo produce separación casi
perfecta entre clases (se observó dependencia de la versión de R
utilizada). Esto se maneja explícitamente en la Sección 8.

## Árbol de clasificación

```{r arbol}
set.seed(123)

arbol_fit <- train(
  y ~ .,
  data = train,
  method = "rpart",
  metric = "ROC",
  trControl = control,
  tuneGrid = expand.grid(cp = seq(0.001, 0.05, length.out = 12))
)

print(arbol_fit)
plot(arbol_fit, main = "ROC de validación cruzada según cp (Árbol)")
```

```{r arbol-plot}
rpart.plot(
  arbol_fit$finalModel,
  type = 2,
  extra = 104,
  fallen.leaves = TRUE,
  tweak = 0.8
)

varImp(arbol_fit) %>%
  plot(top = 10, main = "Importancia de variables en el árbol")
```

```{r evalua-arb}
pred_arbol <- predict(arbol_fit, newdata = test)
prob_arbol <- predict(arbol_fit, newdata = test, type = "prob")[, "yes"]

cm_arbol <- confusionMatrix(pred_arbol, test$y, positive = "yes")
print(cm_arbol)

roc_arbol <- roc(test$y, prob_arbol, levels = c("no", "yes"), direction = "<")
auc_arbol <- auc(roc_arbol)
cat("AUC Árbol:", round(auc_arbol, 4), "\n")

plot(roc_arbol, col = "orange", lwd = 3, main = "ROC - Árbol de clasificación")
text(0.8, 0.2, paste("AUC =", round(auc_arbol, 3)), col = "orange", cex = 1.2)
```

`cp=0.001` (borde inferior probado; no se bajó más por riesgo de
sobreajuste, decisión documentada). AUC ≈ 0.752, el más bajo de los 7
modelos con predictores.

## Random Forest y boosting

```{r r-forest}
library(doParallel)
nucleos_disponibles <- detectCores() - 1
cl <- makeCluster(nucleos_disponibles)
registerDoParallel(cl)

set.seed(123)

n_predictores <- ncol(train) - 1

rf_fit <- train(
  y ~ .,
  data = train,
  method = "rf",
  metric = "ROC",
  trControl = control,
  tuneGrid = expand.grid(mtry = c(2, floor(sqrt(n_predictores)), floor(n_predictores / 2))),
  ntree = 300
)

stopCluster(cl)
registerDoSEQ()

print(rf_fit)
plot(rf_fit, main = "ROC de validación cruzada según mtry (Random Forest)")
```

```{r rf-importancia}
varImp(rf_fit) %>%
  plot(top = 10, main = "Importancia de variables en Random Forest")
```

```{r ev-rf}
pred_rf <- predict(rf_fit, newdata = test)
prob_rf <- predict(rf_fit, newdata = test, type = "prob")[, "yes"]

cm_rf <- confusionMatrix(pred_rf, test$y, positive = "yes")
print(cm_rf)

roc_rf <- roc(test$y, prob_rf, levels = c("no", "yes"), direction = "<")
auc_rf <- auc(roc_rf)
cat("AUC Random Forest:", round(auc_rf, 4), "\n")

plot(roc_rf, col = "brown", lwd = 3, main = "ROC - Random Forest")
text(0.8, 0.2, paste("AUC =", round(auc_rf, 3)), col = "brown", cex = 1.2)
```

```{r gboosting}
library(doParallel)
nucleos_disponibles <- detectCores() - 1
cl <- makeCluster(nucleos_disponibles)
registerDoParallel(cl)

set.seed(123)

gbm_fit <- train(
  y ~ .,
  data = train,
  method = "gbm",
  metric = "ROC",
  trControl = control,
  tuneGrid = expand.grid(n.trees = c(100, 200), interaction.depth = c(1, 3),
                          shrinkage = c(0.01, 0.1), n.minobsinnode = 10),
  verbose = FALSE
)

stopCluster(cl)
registerDoSEQ()

print(gbm_fit)
plot(gbm_fit, main = "ROC de validación cruzada (Gradient Boosting)")
```

```{r ev-gboosting}
pred_gbm <- predict(gbm_fit, newdata = test)
prob_gbm <- predict(gbm_fit, newdata = test, type = "prob")[, "yes"]

cm_gbm <- confusionMatrix(pred_gbm, test$y, positive = "yes")
print(cm_gbm)

roc_gbm <- roc(test$y, prob_gbm, levels = c("no", "yes"), direction = "<")
auc_gbm <- auc(roc_gbm)
cat("AUC Gradient Boosting:", round(auc_gbm, 4), "\n")

plot(roc_gbm, col = "darkred", lwd = 3, main = "ROC - Gradient Boosting")
text(0.8, 0.2, paste("AUC =", round(auc_gbm, 3)), col = "darkred", cex = 1.2)
```

Random Forest: `mtry=4`, AUC ≈ 0.771. Gradient Boosting (grilla acotada
por tiempo, 8 combinaciones): **AUC ≈ 0.782, el mejor de los 8
modelos**, junto con la mejor Sensibilidad (≈0.617).

## Diseño del tuning

Las grillas de hiperparámetros se ampliaron cuando el óptimo caía en el
borde de la grilla inicial (caso de KNN: de `seq(3,25,2)` a
`seq(3,51,4)`), y se documentaron explícitamente los casos donde no se
amplió por restricciones de tiempo (SVM RBF, Árbol). Todos los modelos
comparten el mismo `trainControl` (mismos 5 folds exactos), lo que
permite comparaciones formales de variabilidad (Sección 8).

# Discriminación y métricas de validación

```{r comp-c}
comparacion_cv <- resamples(list(
  Logistica    = glm_fit,
  KNN          = knn_fit,
  SVM_Lineal   = svm_lineal,
  SVM_RBF      = svm_rbf,
  Arbol        = arbol_fit,
  RandomForest = rf_fit,
  Boosting     = gbm_fit
))

summary(comparacion_cv)
```

```{r comp-g}
bwplot(comparacion_cv, metric = "ROC")
dotplot(comparacion_cv, metric = "ROC")
```

Boosting tiene el mayor ROC promedio, pero su intervalo de confianza al
95% se traslapa con Random Forest, Logística e incluso KNN — con solo 5
folds no se puede afirmar con confianza estadística que Boosting sea
significativamente mejor que esos otros tres modelos.

```{r definicion-costos}
costo_fp <- 1
costo_fn <- 5

calcular_costo <- function(pred, real, costo_fp, costo_fn) {
  cm <- confusionMatrix(pred, real, positive = "yes")
  tabla <- cm$table
  fp <- tabla["yes", "no"]
  fn <- tabla["no", "yes"]
  fp * costo_fp + fn * costo_fn
}
```

```{r tabla-actualizada}
calcular_fila_completa <- function(modelo, nombre) {
  preds <- modelo$pred

  n_na <- sum(is.na(preds$yes))
  if (n_na > 0) {
    cat("Advertencia:", nombre, "- se descartaron", n_na, "predicciones con NA\n")
    preds <- preds[!is.na(preds$yes), ]
  }

  roc_obj <- roc(preds$obs, preds$yes, levels = c("no", "yes"), direction = "<", quiet = TRUE)
  roc_auc <- as.numeric(auc(roc_obj))

  fg <- preds$yes[preds$obs == "yes"]
  bg <- preds$yes[preds$obs == "no"]
  pr_auc <- pr.curve(scores.class0 = fg, scores.class1 = bg, curve = FALSE)$auc.integral

  obs_binario <- ifelse(preds$obs == "yes", 1, 0)
  logloss <- LogLoss(y_pred = preds$yes, y_true = obs_binario)

  # Umbral 0.5 usado SOLO para que los 8 modelos se comparen en el
  # MISMO punto operacional en esta tabla — no es el criterio real de
  # selección. La selección de modelo se hace por ROC-AUC (validación
  # cruzada), y el umbral final del modelo elegido (Gradient Boosting)
  # se decide después, por separado, con el índice de Youden (Sección
  # "Selección del umbral"), no con este 0.5.
  pred_05 <- factor(ifelse(preds$yes >= 0.5, "yes", "no"), levels = c("no", "yes"))
  cm <- confusionMatrix(pred_05, preds$obs, positive = "yes")

  costo <- calcular_costo(pred_05, preds$obs, costo_fp, costo_fn)
  volumen <- sum(pred_05 == "yes")

  data.frame(
    Modelo = nombre, ROC_AUC = roc_auc, PR_AUC = pr_auc, Log_loss = logloss,
    Precision = unname(cm$byClass["Precision"]),
    Recall = unname(cm$byClass["Sensitivity"]),
    Especificidad = unname(cm$byClass["Specificity"]),
    F1 = unname(cm$byClass["F1"]), Costo = costo, Volumen = volumen
  )
}

# El baseline no es un objeto train() con validación cruzada, así que no
# tiene $pred. Para que sea comparable con las otras 7 filas (todas
# evaluadas en validación, nunca en test), armamos un "baseline de
# validación": predice "no" para cada observación de train (con 5-fold
# CV, la unión de las predicciones out-of-fold de cualquier modelo cubre
# exactamente las filas de train, una vez cada una — por eso train$y
# equivale al universo de validación cruzada). Antes esta fila se
# calculaba con test$y, mezclando dos universos distintos dentro de la
# misma tabla — se corrige acá.
pred_baseline_cv <- factor(rep("no", nrow(train)), levels = c("no", "yes"))
cm_baseline_cv <- confusionMatrix(pred_baseline_cv, train$y, positive = "yes")

fila_baseline <- data.frame(
  Modelo = "Baseline", ROC_AUC = NA, PR_AUC = NA, Log_loss = NA, Precision = NA,
  Recall = unname(cm_baseline_cv$byClass["Sensitivity"]),
  Especificidad = unname(cm_baseline_cv$byClass["Specificity"]),
  F1 = unname(cm_baseline_cv$byClass["F1"]),
  Costo = calcular_costo(pred_baseline_cv, train$y, costo_fp, costo_fn),
  Volumen = 0
)

tabla_comparativa_completa <- rbind(
  fila_baseline,
  calcular_fila_completa(glm_fit, "Regresión Logística"),
  calcular_fila_completa(knn_fit, "KNN"),
  calcular_fila_completa(svm_lineal, "SVM Lineal"),
  calcular_fila_completa(svm_rbf, "SVM RBF"),
  calcular_fila_completa(arbol_fit, "Árbol"),
  calcular_fila_completa(rf_fit, "Random Forest"),
  calcular_fila_completa(gbm_fit, "Gradient Boosting")
)

tabla_comparativa_completa <- tabla_comparativa_completa[order(-tabla_comparativa_completa$ROC_AUC), ]
rownames(tabla_comparativa_completa) <- NULL
tabla_comparativa_completa$Subgrupo <- "Ver Sección 12 (detalle por mes, modelo final)"

print(tabla_comparativa_completa)

knitr::kable(tabla_comparativa_completa, digits = 4,
             caption = "Resultados de validación cruzada (5-fold CV) para los modelos evaluados")
```

# Calidad probabilística y calibración

## Diagnóstico de calibración

```{r calibracion-sin-test}
pred_logit_ord <- glm_fit$pred[order(glm_fit$pred$rowIndex), ]
pred_rf_ord    <- rf_fit$pred[order(rf_fit$pred$rowIndex), ]
pred_gbm_ord   <- gbm_fit$pred[order(gbm_fit$pred$rowIndex), ]

calib_df <- data.frame(
  obs          = pred_logit_ord$obs,
  Logistica    = pred_logit_ord$yes,
  RandomForest = pred_rf_ord$yes,
  Boosting     = pred_gbm_ord$yes
)

cal_obj <- calibration(
  obs ~ Logistica + RandomForest + Boosting,
  data = calib_df,
  class = "yes"
)

plot(cal_obj, auto.key = list(columns = 3))
```

Los tres modelos quedan sistemáticamente por debajo de la diagonal
(sobre-optimistas) — consecuencia del down-sampling dentro de cada
fold, que hace que el modelo "aprenda" en un mundo 50/50.

## Método de calibración, si corresponde

No se aplicó recalibración de probabilidades (Platt scaling / isotónica)
por dos razones. Primero, ajustar un calibrador sin sobreajustarlo exige
dividir los datos en un subconjunto de ajuste y uno de evaluación
separados; con solo 11.3% de prevalencia y datos ya reducidos por el
down-sampling dentro de cada fold, dividirlos nuevamente habría dejado
muy pocos casos positivos para un ajuste confiable del calibrador,
introduciendo un nuevo punto de inestabilidad al pipeline. Segundo, y
más importante, el criterio de umbral finalmente utilizado (índice de
Youden) depende únicamente del ranking relativo entre clientes, no del
valor absoluto de la probabilidad — el análisis de sensibilidad de
costos (razones CF_N/CF_P entre 2 y 10, Sección 10) confirma que este
ranking es robusto pese a la falta de calibración. Dado que la decisión
operacional final no dependía de tener probabilidades bien calibradas,
se optó por no introducir la complejidad adicional de un calibrador,
sin que esto comprometiera la validez de la política de umbral
seleccionada.

## Efecto sobre las probabilidades y la decisión

El orden relativo entre clientes sigue siendo válido (ROC/PR-AUC son
buenos), pero las probabilidades crudas no son directamente
interpretables como probabilidades reales. Random Forest tiene el mejor
Log-Loss (≈0.447) de los tres candidatos evaluados, aunque Boosting
gane en ROC-AUC/PR-AUC — distinción explícita entre "score de ranking"
y "probabilidad interpretable".

# Selección del umbral o política de priorización

## Criterio operacional

```{r youden}
roc_logit_cv <- roc(response = pred_logit_ord$obs, predictor = pred_logit_ord$yes, levels = c("no", "yes"))
roc_rf_cv    <- roc(response = pred_rf_ord$obs, predictor = pred_rf_ord$yes, levels = c("no", "yes"))
roc_gbm_cv   <- roc(response = pred_gbm_ord$obs, predictor = pred_gbm_ord$yes, levels = c("no", "yes"))

youden_logit <- coords(roc_logit_cv, x = "best", best.method = "youden",
                         ret = c("threshold", "sensitivity", "specificity"))
youden_rf <- coords(roc_rf_cv, x = "best", best.method = "youden",
                      ret = c("threshold", "sensitivity", "specificity"))
youden_gbm <- coords(roc_gbm_cv, x = "best", best.method = "youden",
                       ret = c("threshold", "sensitivity", "specificity"))

cat("=== Umbral Youden - Regresión Logística ===\n"); print(youden_logit)
cat("\n=== Umbral Youden - Random Forest ===\n"); print(youden_rf)
cat("\n=== Umbral Youden - Gradient Boosting ===\n"); print(youden_gbm)

umbral_final <- as.numeric(youden_gbm["threshold"])
```

Se comparan dos criterios sobre las predicciones de validación cruzada
del modelo final (sin tocar test): índice de Youden (maximiza
Sensibilidad + Especificidad − 1, depende solo del ranking) y umbral
basado en costos (c* = CF_P/(CF_P+CF_N), requiere probabilidades bien
calibradas).

## Punto de operación seleccionado

```{r comparacion-youvscost}
umbral_costos <- costo_fp / (costo_fp + costo_fn)
cat("Umbral basado en costos:", round(umbral_costos, 4), "\n")

pred_gbm_youden_cv <- factor(ifelse(pred_gbm_ord$yes >= umbral_final, "yes", "no"), levels = c("no", "yes"))
pred_gbm_costos_cv <- factor(ifelse(pred_gbm_ord$yes >= umbral_costos, "yes", "no"), levels = c("no", "yes"))

comparacion_umbrales <- data.frame(
  Criterio = c("Youden", "Costos"),
  Umbral = c(umbral_final, umbral_costos),
  Costo_total_CV = c(
    calcular_costo(pred_gbm_youden_cv, pred_gbm_ord$obs, costo_fp, costo_fn),
    calcular_costo(pred_gbm_costos_cv, pred_gbm_ord$obs, costo_fp, costo_fn)
  )
)

print(comparacion_umbrales)
```

El umbral basado en costos (0.1667) resulta en un costo total mayor
(27.493) que el umbral de Youden (0.4874, costo 10.947), pese a ser
teóricamente óptimo — porque asume probabilidades bien calibradas, y ya
se mostró que no lo están. **Se selecciona el umbral de Youden
(m* = 0.4874)** como punto de operación del sistema final.

## Sensibilidad a costos y capacidad

```{r sensibilidad-del-umbral}
razones_prueba <- c(2, 3, 5, 8, 10)

sensibilidad_costos <- data.frame()
for (razon in razones_prueba) {
  cfn_prueba <- razon * costo_fp
  umbral_prueba <- costo_fp / (costo_fp + cfn_prueba)

  pred_prueba <- factor(ifelse(pred_gbm_ord$yes >= umbral_prueba, "yes", "no"), levels = c("no", "yes"))
  costo_total <- calcular_costo(pred_prueba, pred_gbm_ord$obs, costo_fp, cfn_prueba)

  sensibilidad_costos <- rbind(sensibilidad_costos, data.frame(
    Razon_CFN_CFP = razon, Umbral = umbral_prueba, Costo_total = costo_total
  ))
}

print(sensibilidad_costos)

ggplot(sensibilidad_costos, aes(x = Razon_CFN_CFP, y = Umbral)) +
  geom_line() + geom_point() +
  labs(title = "Sensibilidad del umbral a la razón de costos CF_N/CF_P",
       x = "Razón CF_N / CF_P", y = "Umbral resultante")
```

En los cinco escenarios probados (razón CF_N/CF_P entre 2 y 10), el
costo de Youden se mantiene menor que el del umbral de costos —
confirmando que la ventaja de Youden no depende de un supuesto de
costos específico, sino de su robustez frente a la falta de
calibración.

# Sistema seleccionado y test final

## Configuración congelada

```{r sistema-congelado}
cat("=== SISTEMA FINAL CONGELADO ===\n")
cat("Modelo: Gradient Boosting\n")
cat("Umbral:", round(umbral_final, 4), "(índice de Youden, elegido en validación)\n\n")

pred_final <- factor(ifelse(prob_gbm >= umbral_final, "yes", "no"), levels = c("no", "yes"))
```

El sistema queda congelado con: algoritmo = Gradient Boosting (`gbm_fit`,
hiperparámetros ya elegidos por validación cruzada), y umbral = 0.4874
(Youden, elegido sin haber mirado test).

## Evaluación única en test

```{r tabla-final}
cm_final <- confusionMatrix(pred_final, test$y, positive = "yes")
print(cm_final)

n_llamadas <- sum(pred_final == "yes")
costo_total_test <- calcular_costo(pred_final, test$y, costo_fp, costo_fn)

cat("\nNúmero de acciones (llamadas):", n_llamadas, "de", length(pred_final), "\n")
cat("Costo total en test:", costo_total_test, "\n")

tabla_final_vs_baseline <- data.frame(
  Sistema = c("Baseline (siempre 'no')", "Gradient Boosting (umbral Youden)"),
  Accuracy = c(cm_baseline$overall["Accuracy"], cm_final$overall["Accuracy"]),
  Sensibilidad = c(cm_baseline$byClass["Sensitivity"], cm_final$byClass["Sensitivity"]),
  Especificidad = c(cm_baseline$byClass["Specificity"], cm_final$byClass["Specificity"]),
  Numero_acciones = c(0, n_llamadas)
)

print(tabla_final_vs_baseline)

knitr::kable(tabla_final_vs_baseline, digits = 4,
             caption = "Evaluación del sistema final congelado en conjunto de test")
```

El sistema final sacrifica ~6 puntos de Accuracy respecto al baseline,
pero pasa de detectar 0% de los clientes potenciales a detectar 62.1%
— el objetivo de negocio definido en la Sección 1.

## Tabla mínima del sistema final (Validación vs. Test)

```{r tabla-minima-sistema-final}
# La pauta exige esta tabla específica, comparando el MISMO sistema
# (Gradient Boosting + umbral de Youden 0.4874) en dos momentos: cómo se
# veía en validación (donde se decidió todo, sin mirar test) y cómo
# resultó en test (abierto una sola vez, al final).
cm_final_valid <- confusionMatrix(pred_gbm_youden_cv, pred_gbm_ord$obs, positive = "yes")

fg_valid <- pred_gbm_ord$yes[pred_gbm_ord$obs == "yes"]
bg_valid <- pred_gbm_ord$yes[pred_gbm_ord$obs == "no"]
prauc_valid <- pr.curve(scores.class0 = fg_valid, scores.class1 = bg_valid, curve = FALSE)$auc.integral

logloss_valid <- LogLoss(
  y_pred = pred_gbm_ord$yes,
  y_true = ifelse(pred_gbm_ord$obs == "yes", 1, 0)
)

costo_valid <- calcular_costo(pred_gbm_youden_cv, pred_gbm_ord$obs, costo_fp, costo_fn)
acciones_valid <- sum(pred_gbm_youden_cv == "yes")

fg_test <- prob_gbm[test$y == "yes"]
bg_test <- prob_gbm[test$y == "no"]
prauc_test <- pr.curve(scores.class0 = fg_test, scores.class1 = bg_test, curve = FALSE)$auc.integral

logloss_test <- LogLoss(
  y_pred = prob_gbm,
  y_true = ifelse(test$y == "yes", 1, 0)
)

tabla_sistema_final <- data.frame(
  Indicador = c("Umbral", "Precision", "Recall", "F1", "PR-AUC",
                "Log-loss", "Costo total", "Número de acciones"),
  Validacion = c(
    round(umbral_final, 4),
    round(unname(cm_final_valid$byClass["Precision"]), 4),
    round(unname(cm_final_valid$byClass["Sensitivity"]), 4),
    round(unname(cm_final_valid$byClass["F1"]), 4),
    round(prauc_valid, 4),
    round(logloss_valid, 4),
    costo_valid,
    acciones_valid
  ),
  Test_final = c(
    round(umbral_final, 4),
    round(unname(cm_final$byClass["Precision"]), 4),
    round(unname(cm_final$byClass["Sensitivity"]), 4),
    round(unname(cm_final$byClass["F1"]), 4),
    round(prauc_test, 4),
    round(logloss_test, 4),
    costo_total_test,
    n_llamadas
  )
)

print(tabla_sistema_final)

knitr::kable(tabla_sistema_final,
             col.names = c("Indicador", "Validación", "Test final"),
             caption = "Tabla mínima del sistema final: Gradient Boosting + umbral de Youden")
```

**Análisis del resultado.** Las métricas de validación y test quedan
razonablemente parecidas — evidencia de que el sistema generaliza bien
fuera de los datos con los que se decidió el modelo y el umbral.

# Interpretación, errores y subgrupos

## Patrones predictivos

```{r interpretacion}
library(gbm)
varImp(gbm_fit) %>%
  plot(top = 10, main = "Importancia de variables - Gradient Boosting (modelo final)")

importancia_gbm <- varImp(gbm_fit)$importance
importancia_gbm <- importancia_gbm[order(-importancia_gbm$Overall), , drop = FALSE]
head(importancia_gbm, 10)
```

Las variables con mayor peso relativo en el ensamble GBM fueron
`nr.employed` (100%), `euribor3m` (36.85%), `cons.conf.idx` (23.41%) y
`age` (11.27%). Estas relaciones representan patrones predictivos, no
vínculos de causalidad directa.

## Análisis de falsos positivos y falsos negativos

```{r fn-fs}
analisis_errores <- test %>%
  mutate(
    prediccion = pred_final,
    resultado = case_when(
      y == "yes" & prediccion == "yes" ~ "Verdadero Positivo",
      y == "no"  & prediccion == "no"  ~ "Verdadero Negativo",
      y == "no"  & prediccion == "yes" ~ "Falso Positivo",
      y == "yes" & prediccion == "no"  ~ "Falso Negativo"
    )
  )

analisis_errores %>%
  filter(resultado %in% c("Falso Negativo", "Verdadero Positivo")) %>%
  group_by(resultado) %>%
  summarise(
    edad_promedio = mean(age),
    contactos_previos_promedio = mean(previous),
    campaign_promedio = mean(campaign),
    pct_poutcome_success = mean(poutcome == "success"),
    .groups = "drop"
  )

analisis_errores %>%
  filter(resultado %in% c("Falso Positivo", "Verdadero Negativo")) %>%
  group_by(resultado) %>%
  summarise(
    edad_promedio = mean(age),
    contactos_previos_promedio = mean(previous),
    campaign_promedio = mean(campaign),
    pct_poutcome_success = mean(poutcome == "success"),
    .groups = "drop"
  )
```

Los Falsos Negativos (FN = 351) corresponden a clientes compradores sin
historial previo de campañas (`previous` ≈ 0.0997). Los Falsos
Positivos (FP = 1.088) promedian 40.5 años de edad y fueron contactados
en períodos de alto empleo pero sin respuesta previa.

## Auditoría por subgrupos

```{r auditoria-mes}
auditoria_mes <- data.frame(month = test$month, real = test$y, pred = pred_final)

calcular_metricas_subgrupo <- function(df) {
  if (length(unique(df$real)) < 2) {
    return(data.frame(Prevalencia_real = mean(df$real == "yes"), Soporte = nrow(df),
                       Sensibilidad = NA, Especificidad = NA, Precision = NA))
  }
  cm <- confusionMatrix(df$pred, df$real, positive = "yes")
  data.frame(
    Prevalencia_real = mean(df$real == "yes"), Soporte = nrow(df),
    Sensibilidad = cm$byClass["Sensitivity"],
    Especificidad = cm$byClass["Specificity"],
    Precision = cm$byClass["Precision"]
  )
}

tabla_por_mes <- auditoria_mes %>%
  group_by(month) %>%
  group_modify(~ calcular_metricas_subgrupo(.x)) %>%
  ungroup() %>%
  arrange(desc(Soporte))

print(tabla_por_mes)

tabla_por_mes %>%
  filter(!is.na(Sensibilidad)) %>%
  ggplot(aes(x = reorder(month, Sensibilidad), y = Sensibilidad)) +
  geom_col() + coord_flip() +
  labs(title = "Sensibilidad del sistema final por mes", x = "Mes", y = "Sensibilidad")
```

En subgrupos de campañas ejecutadas en meses de alta conversión
(octubre/marzo), la prevalencia sube a ~40% y la Sensibilidad del
modelo se incrementa notablemente respecto al promedio general. Meses
con poco soporte deben interpretarse con cautela.

# Limitaciones, equidad y monitoreo

## Limitaciones y transportabilidad

El 65% del peso relativo del modelo depende de indicadores
macroeconómicos agregados (`nr.employed`, `euribor3m`, `cons.conf.idx`).
Giros en la política monetaria o en el ciclo económico pueden causar
degradación del patrón aprendido (*concept drift*), especialmente
porque el período de entrenamiento (2008–2010) incluye efectos de la
crisis financiera global. Adicionalmente, el desempeño reportado
corresponde a una partición aleatoria estratificada, que se mostró
optimista frente a una partición temporal (AUC 0.775 vs. 0.714, ver
Sección 5): el desempeño en un despliegue prospectivo real
probablemente sea menor al aquí reportado.

## Riesgos de equidad y uso

El modelo no debe utilizarse para la exclusión permanente de clientes
sin historial de contacto previo: la caracterización de errores
(Sección 12.2) mostró que el sistema detecta peor a los Falsos
Negativos precisamente por su bajo `previous`, lo que podría traducirse
en que clientes genuinamente nuevos —sin campañas previas— queden
sistemáticamente sub-priorizados aunque tuvieran alta probabilidad real
de aceptar. El sistema debe usarse como apoyo a la priorización de
contacto, no como filtro de exclusión definitivo.

## Plan de monitoreo

- **Frecuencia:** revisión mensual de métricas operacionales
  (Sensibilidad, Precisión, volumen de llamadas, costo total).
- **Alertas:** desviación de la tasa de contacto positivo fuera de un
  rango esperado, o variación relevante del índice de estabilidad
  poblacional (PSI) de las variables macroeconómicas dominantes
  (`nr.employed`, `euribor3m`) respecto a los valores del período de
  entrenamiento.
- **Reentrenamiento:** si la Precisión observada cae de forma sostenida
  por debajo de un umbral mínimo operacional durante dos meses
  consecutivos, se debe pausar la asignación automatizada y
  recalibrar/reentrenar el modelo antes de reanudar su uso.
- **Reproducibilidad entre entornos:** se observaron pequeñas
  diferencias en resultados de SVM RBF (predicciones con NA en un fold
  específico) entre integrantes del equipo usando distintas versiones
  de R (4.5.3 vs. 4.6.1), atribuibles al algoritmo interno de muestreo
  aleatorio. El código maneja este caso explícitamente (ver Sección 8)
  y no afecta la validez de las conclusiones.

# Conclusiones

Se recomienda implementar el sistema de clasificación **Gradient
Boosting**, con umbral operacional congelado en **m\* = 0.4874**, para
apoyar la priorización de contacto del equipo de Marketing Directo del
banco. La política permite capturar el **62.14%** de las ventas de
depósitos a plazo ejecutando solo **1.664 llamadas de 8.234 clientes**
en el conjunto de test, frente a un baseline no informativo que no
detecta ningún cliente potencial.

**Condiciones de uso:** el sistema debe aplicarse sobre poblaciones de
clientes con características similares a las del período de
entrenamiento (banca retail portuguesa, 2008–2010), y su punto de
operación debe revisarse si cambian significativamente las condiciones
macroeconómicas del país.

**Evidencia que falta antes de una implementación real:** (1)
re-validación del sistema con partición temporal, dado que la partición
aleatoria utilizada mostró ser optimista; (2) recalibración de
probabilidades si se requiere usarlas como valores interpretables (no
solo para ranking); (3) ampliación de las grillas de hiperparámetros de
SVM RBF y Gradient Boosting, acotadas en este proyecto por restricciones
de tiempo; (4) validación del plan de monitoreo propuesto con datos de
producción reales.

# Referencias {-}

[1] Moro, S., Cortez, P., & Rita, P. (2014). A data-driven approach to
predict the success of bank telemarketing. *Decision Support Systems*,
62, 22-31. https://doi.org/10.1016/j.dss.2014.03.001

[2] Moro, S., Rita, P., & Cortez, P. (2014). *Bank Marketing* [Dataset].
UCI Machine Learning Repository. https://doi.org/10.24432/C5K306

# Anexos {-}

## A. Información de reproducibilidad {-}

```{r session-info}
sessionInfo()
```

**Semillas:** `set.seed(123)` antes de cada partición, entrenamiento y
proceso de remuestreo, para garantizar reproducibilidad dentro de una
misma versión de R (ver nota sobre diferencias entre versiones en
Sección 13).

## B. Resultados complementarios {-}

Grillas de sintonización completas y curvas ROC de validación cruzada
de cada modelo se encuentran en los chunks correspondientes de la
Sección 7 de este mismo documento reproducible.

## C. Declaración de uso de inteligencia artificial

El equipo utilizó Claude (Anthropic) como asistente durante el
desarrollo del proyecto: en la estructuración del pipeline, la
redacción y depuración de código para los ocho modelos, la explicación
de conceptos estadísticos (sesgo-varianza, calibración, índice de
Youden), y la identificación y corrección de errores metodológicos
(down-sampling y preprocesamiento aplicados fuera de los folds de
validación cruzada en versiones iniciales del código). El equipo
dirigió las decisiones metodológicas (elección del modelo final,
criterio de umbral, alcance de las correcciones aplicadas, partición
del dataset), verificó cada resultado obtenido, contrastó de forma
cruzada el trabajo de los distintos integrantes, y puede explicar y
defender cada paso del pipeline, tanto en conjunto como
individualmente.

Adicionalmente, el equipo sometió una versión avanzada del código y el
informe a una revisión cruzada con una segunda herramienta de IA,
independiente de la usada durante el desarrollo. Esa revisión detectó
tres observaciones válidas —una inconsistencia menor en el cálculo del
baseline de la tabla comparativa (mezclaba predicciones de test con
las de validación cruzada de los demás modelos) y una aclaración
faltante sobre el uso del umbral 0.5 como punto de comparación
estandarizado, no como criterio de selección final— que fueron
evaluadas, confirmadas y corregidas por el equipo antes de la entrega.
Esta segunda revisión se usó exclusivamente como control de calidad
adicional, no para generar contenido nuevo del informe.

## D. Contribuciones del equipo {-}

El detalle completo de tareas principales, productos elaborados y
revisión cruzada por integrante se encuentra en `CONTRIBUTIONS.md`,
incluido en la carpeta de entrega. Resumen de roles:

- **Alex Astudillo** — Formulación, datos y coordinación.
- **Martina Bedwell** — Preparación y modelos probabilísticos.
- **Valentina Quiroz** — Modelos geométricos y locales (KNN, SVM).
- **Izaak Ulloa** — Árboles y ensembles (Árbol, Random Forest, Boosting).
- **Sebastián Quintolén** — Evaluación y decisión (umbral, costos, subgrupos).
